【裁判字號】    97,消債抗,291
【裁判日期】    980109
【裁判案由】    聲請更生程序
【裁判全文】
臺灣高雄地方法院民事裁定           97年度消債抗字第291號
抗  告  人  甲○○
上列抗告人因聲請更生程序事件，對於中華民國97年9 月9 日本
院97年度消債更字第922號裁定提起抗告，本院裁定如下：
    主  文
抗告駁回。
抗告程序費用新臺幣壹仟元由抗告人負擔。
    理  由
一、本件抗告意旨略以：抗告人因積欠多家金融機構信用卡、現
    金卡、房貸等債務共計新台幣（下同）6,097,366 元，是抗
    告人於消費者債務清理條例（下稱消債條例）施行後曾向最
    大債權金融機構即香港商香港上海匯豐商業銀行股份有限公
    司（下稱匯豐銀行）請求協商，雖經匯豐銀行提出每月清償
    10,000元，年利率3 ％，分150 期之方案，惟抗告人每月雖
    有平均8 萬3 千元之收入，因抗告人前與配偶離異時，約定
    每月之收入由配偶領取，抗告人每月僅向配偶領取2 萬元作
    為生活費用，扣除依照行政院主計處公布97年度高雄市每人
    最低生活費用10,991元後，抗告人僅餘9,829 元，實無法支
    付上開金額。再者，因匯豐銀行所提之方案長達12年辦，因
    抗告人目前距離勞動基準法（下稱勞基法）第54條第1 項所
    列之強制退休年齡65歲，僅約剩11年；而抗告人退休後即無
    工作，故無法支應上開費用，是匯豐銀行所提之方案確屬對
    於抗告人過苛，抗告人確有不能清償債務或不能清償債務之
    虞等情。惟原審法院不察，竟以抗告人「協商意願低落（收
    入工作穩定仍堅持零利率）」為由而拒絕接受上開方案，並
    非不能清償或有不能清償債務之虞為由，而駁回抗告人更生
    之聲請，其裁定自有違誤，爰依法提起本件抗告並聲明：原
    裁定廢棄，依消費者債務清理條例第151 條第5 項但書規定
    准予開始更生程序等情。
二、按「為使負債務之消費者得依本條例所定程序清理其債務，
    以調整其與債權人及其他利害關係人之權利義務關係，保障
    債權人之公平受償，謀求消費者經濟生活之更生及社會經濟
    之健全發展，特制定本條例。」；「債務人不能清償債務或
    有不能清償之虞者，得依本條例所定更生或清算程序，清理
    其債務」；「債務人無擔保或無優先權之債務總額未逾新台
    幣1,200 萬元者，於法院裁定開始清算程序或宣告破產前，
    得向法院聲請更生。」；「債務人對於金融機構因消費借貸
    、自用住宅貸款、信用卡或現金卡契約而負債務，在聲請更
    生或清算前，應提出債權人清冊，以書面向最大債權金融機
    構請求協商債務清償方案並表明共同協商之意旨。」；「協
    商成立者，應以書面做成債務清償方案，由當事人簽名、蓋
    章或按指印；協商不成立時，應付與債務人證明書。」；「
    債務人與金融機構協商成立者，不得聲請更生或清算。但因
    不可歸責於己之事由，致履行顯有重大困難者，不在此限。
    」，消債條例第3 條、第42條第1 項、第151 條第1 項、第
    4 項、第5 項分別定有明文。是由上開條文意旨可知，若債
    務人於聲請更生前向最大金融機構聲請更生而不成立者，即
    符合聲請更生所要求之「協商前置」之程序要件，核先敘明
    。查本件抗告人曾於97年6 月間，向目前之最大債權銀行即
    匯豐銀行聲請前置協商，惟遭匯豐銀行以「協商意願低落--
    說明：收入工作穩定仍堅持零利率」為由而致前置協商不成
    立，有卷附之前置協商不成立通知書可證（見原審卷第10頁
    ），是本件更生之聲請即符合消債條例所要求之「前置協商
    」要件。故本件所應審酌者為抗告人是否有「不能清償債務
    」或「不能清償之虞」之情形，亦先敘明。
三、本件抗告人固以前情為由，提起本件抗告，惟查：
  (一)抗告人目前總債務為5,932,602 元而非6,097,366 元
    抗告人雖以其所積欠之總債務金額6,097,366 元，並於原審
    中提出債權人清冊、財團法人金融聯合徵信信用中心「當事
    人綜合信用報告--債務清理條例前置協商專用債權人清冊」
    （下稱聯徵報告）等件為據（見原審卷第5 、6 及13至20頁
    ），惟經本院向匯豐銀行函詢結果，抗告人目前房貸部分之
    貸款餘額為4,695,236 元，非原先抗告人所陳之486 萬元，
    有匯豐銀行97年12月24日陳報狀在卷可稽（見本院卷第35頁
    ），故抗告人目前之總積欠債務應扣抵此部分之金額，是抗
    告人目前所積欠之總債務金額為5,932,602 元而非6,097,36
    6 元之事實，應堪認定。
  (二)又依照抗告人與其前妻張文所簽訂之離婚協議書，抗告人每
    月薪資收入8 萬3 千元中係由張文全部領取，再由張文給付
    抗告人2 萬元，及抗告人目前用以向匯豐銀行申請貸款之房
    、地（即坐落高雄市○○區○○段301 地號土地及其上之建
    物即門牌號碼高雄市○○區○○路36號，下稱系爭房地）貸
    款由張文繳納等節，有卷附之離婚協議書可稽（見原審卷第
    80頁），堪可認定。則抗告人與張文既約定，抗告人之每月
    薪資收入由張文取得全部，再由張文給付抗告人2 萬元，以
    及系爭房地之貸款由張文繳納，顯見張文取得系爭房地使用
    權與抗告人6 萬3 千元薪資之代價即為支付房貸餘額，故關
    於系爭房貸餘額4,695,236 元部分，則應由債務總金額扣除
    。故依照抗告人與張文所簽訂離婚協議書之約定，抗告人實
    際所需負擔之債務金額則為1,237,366 元乙節（計算式：5,
    932,602 元─4,695,236 元＝1,237,366 元）應可認定。
  (三)再者，系爭房地價之值約為4,744,24 9元，亦有匯豐銀行之
    陳報狀可稽，則復觀諸抗告人與張文簽訂之離婚協議書之約
    定，因系爭房地仍屬抗告人所有，故系爭房地仍屬抗告人所
    得支配之財產範圍。若以系爭房地之財產價值對照抗告人前
    述所需實際負擔之債務，抗告人顯非全無清償債務之能力。
    復審諸抗告人於聲請本件更生時，其中關於遠東國際商業銀
    行之中期放款及萬泰商業銀行之現金卡款共42萬6 千元並無
    逾期之情形（見原審卷第15頁之聯徵報告），則抗告人是否
    果如其所陳全無清償能力，更非無疑。
四、綜上所述，本件抗告人並非無償債能力，而有不能清償或不
    能清償之虞，原審認本件係抗告人為脫免債務而未能與匯豐
    銀行達成協商，抗告人並無不能清償或不能清償之虞之情形
    ，並無違誤。抗告意旨任意指摘原裁定不當，尚非可採，其
    抗告為無理由，依法應予駁回。
五、據上論結，本件抗告為無理由，依消費者債務清理條例第11
    條第2 項、第15條，民事訴訟法第495 條之1 第1 項、第44
    9 條第1 項、第95條、第78條，裁定如主文。
中    華    民    國    98    年    1     月    9     日
                  民事第六庭  審判長法  官  楊國祥
                                    法  官  李怡諄
                                    法  官  吳志豪
以上正本係照原本作成。
本裁定不得抗告。
中    華    民    國    98    年    1     月    9     日
                              書記官  劉音利


司法院資訊處製作；財團法人民間司法改革基金會備份。
